【裁判字號】    92,易,1282
【裁判日期】    920730
【裁判案由】    違反臺灣地區與大陸地區人民關係條例
【裁判全文】
臺灣高雄地方法院刑事判決              九十二年度易字第一二八二號
    公  訴  人  臺灣高雄地方法院檢察署檢察官
    被      告  洪水利
    選任辯護人  柳聰賢
    被      告  戊○○
                乙○○
                丁○○
                丙○○
                甲○○
右列被告因違反臺灣地區與大陸地區人民關係條例案件，經檢察官提起公訴（九十一
年度偵字第二四五四二號），本院判決如左：
    主  文
洪水利、戊○○、乙○○、丁○○、丙○○共同為中華民國船舶船長，違反中華民國
船舶非經主管機關許可不得航行至大陸地區之規定，洪水利、戊○○各處有期徒刑伍
月，如易科罰金，均以佰元折算壹日。乙○○、丁○○、丙○○各處有期徒刑月
，如易科罰金，均以佰元折算壹日，均緩刑貳年。
甲○○公訴不受理。
    事  實
一、洪水利係澎湖籍「聖豐全」號漁船之船長，戊○○（曾於民國九十一年間犯有違
    反菸酒管理法案件，經法院判處拘役五十日確定，不構成累犯）係該漁船之輪機
    長，丁○○、丙○○、乙○○則係該漁船之船員，於九十一年十月十一日九時四
    十五分許，「聖豐全」號漁船自臺南縣將軍港報關出海，欲前往北緯二十二度三
    十八分，東經一一九度二十分處海域作業，該六人均明知非經主管機關許可，不
    得將船舶航行至大陸地區，竟共同基於違反臺灣地區與大陸地區人民關係條例之
    犯意聯絡，於出海翌日（即九十一年十月十二日）上午七、八時許，未經主管機
    關許可，即共同駕駛該漁船前往福建省圍頭港外錨泊，再由大陸地區漁民用小舢
    板搭載被告等六人上岸前往大陸地區欲購買漁具。嗣於九十一年十月十四日六時
    二十五分許，返臺行抵臺中外海二海浬處（北緯二十四度十七分、東經一百二十
    度二十九分）時，為行政院海岸巡防署海洋巡防總局第三（台中）海巡隊第五○○八號巡防艇（下稱海巡隊）執行巡邏勤務時登船檢查，始查獲上情。
二、案經行政院海岸巡防署海洋巡防總局第三海巡隊移送臺灣台中地方法院檢察署呈
    請臺灣高等法院檢察署檢察長核轉臺灣高雄地方法院檢察署檢察官偵查起訴。
    理  由
壹、有罪部分：
一、訊據被告洪水利、戊○○、乙○○、丁○○、丙○○對右揭犯罪事實均供認不諱
    ，且有「聖豐全」號漁船之出港檢查表、海巡隊檢查紀錄表、漁船具領保管切結
    書各一紙，及「聖豐全」號漁船之照片二幀、航跡儀照片四幀等資料附於偵查卷
    內可資佐證，足認被告洪水利等五人之自白核與事實相符。事證明確，被告洪水
    利等五人右揭犯行洵堪認定，應予依法論科。
二、按臺灣地區與大陸地區人民關係條例第八十條第一項前段規定「中華民國船舶、
    航空器或其他運輸工具所有人、營運人或船長、機長、其他運輸工具駕駛人違反
    同法第二十八條第一項規定航行至大陸地區者，處三年以下有期徒刑、拘役或科
    或併科新台幣一百萬元以上一千五百萬元以下罰金」，係以中華民國之船舶、航
    空器或其他運輸工具所有人、營運人或船長、機長、其他運輸工具駕駛人為犯罪
    主體，屬於身份犯之一種。而因身份或其他特定關係成立之罪，其共同實施或教
    唆、幫助者，雖無特定關係，仍以共犯論，刑法第三十一條第一項定有明文。查
    被告洪水利係中華民國船舶澎湖籍「聖豐全」號漁船之船長；被告戊○○、乙○○、丁○○、丙○○等人則分別為該漁船之輪機長及船員，渠等四人雖非中華民
    國船舶船長，惟渠等與有船長身份之被告洪水利共犯上揭犯行，即仍有上揭違反
    臺灣地區與大陸地區人民關係條例第八十條第一項前段規定之適用。故核被告洪
    水利、戊○○、乙○○、丁○○、丙○○之所為，均係犯違反臺灣地區與大陸地
    區人民關係條例第二十八條第一項之為中華民國船舶船長，違反中華民國船舶非
    經主管機關許可不得航行至大陸地區之規定罪，應依同條例第八十條第一項前段
    規定處罰。被告戊○○、乙○○、丁○○、丙○○等四人與被告洪水利就上開犯
    行，均有共同犯意之聯絡及行為之分擔，應依刑法第三十一條第一項規定，與被
    告洪水利就上開犯行論以共同正犯。爰審酌被告洪水利為船長，被告戊○○為輪
    機長，另被告乙○○、丁○○、丙○○則為船員，被告等五人竟僅為購買漁具之
    原因，即違反兩岸尚不得直航之規定而直航至大陸地區，惟被告等尚未從事不法
    犯罪行為，及犯後均己坦承犯行、態度尚佳，另被告洪水利、戊○○為該漁船之
    船長、輪機長，對該漁船有主控權等一切情狀，爰酌情各量處如主文所示之刑，
    並均諭知易科罰金折算之標準，以示儆懲。末查，被告乙○○、丁○○、丙○○
    等三人均未曾受有期徒刑以上刑之宣告，有臺灣高等法院被告全國前案紀錄表各
    一紙附卷可稽，經此偵、審教訓，當知所警惕，本院衡酌被告乙○○、丁○○、
    丙○○等三人僅係船員，犯罪情節較輕，認所宣告之刑，以暫不執行為適當，爰
    併諭知均緩刑二年，以啟自新。
貳、公訴不受理部分：
一、按起訴之程序違背規定者，應諭知不受理之判決，並得不經言詞辯論為之，刑事
    訴訟法第三百零三條第一款、第三百零七條分別定有明文。又刑事訴訟係對於特
    定被告之特定犯罪事實所進行之訴訟程序，被告在刑事訴訟上具有為訴訟主體及
    訴訟客體之地位，不僅是刑事訴訟之當事人，更為訴訟程序之對象。如於檢察官
    偵查中，如被告即已死亡，依刑事訴訟法第二百五十二條第六款之規定，檢察官
    應為不起訴之處分，以終結其偵查程序。如於法院審理中，被告死亡者，法院始
    依刑事訴訟法第三百零三條第五款之規定為不受理之判決，以終結其訴訟關係。
    惟於檢察官偵查時，被告已死亡，而檢察官疏未查明，未依上述規定為不起訴處
    分，仍向該管法院起訴者，因檢察官提出起訴書於管轄法院產生訴訟繫屬時，該
    被告業已死亡，訴訟主體業已失其存在，訴訟程序之效力並不發生，其起訴程序
    違背規定至明，此際法院即應依刑事訴訟法第三百零三條第一款規定，判決不受
    理，始符法意。
二、經查，被告甲○○係於本件起訴前偵查程序中之九十一年十二月十八日死亡，有
    卷附被告甲○○戶籍謄本一紙可證，揆諸前揭法律規定，爰為諭知被告甲○○公
    訴不受理之判決。
據上論斷，應依刑事訴訟法第二百九十九條第一項前段、第第三百零三條第一款、第
三百零七條，臺灣地區與大陸地區人民關係條例第二十八條第一項、第八十條第一項
前段，刑法第十一條前段、第二十八條、第三十一條第一項、第四十一條第一項前段
、第七十四條第一款，罰金罰鍰提高標準條例第二條，判決如主文。
本案經檢察官王柏敦到庭執行職務。
中      華      民      國      九十二      年    七    月      三十    日
                                      臺灣高雄地方法院刑事第七庭
                                        法  官  柯  盛  益
右正本證明與原本無異。
如不服本判決，應於判決送達後十日內，向本院提出上訴狀。
                                        書記官  陳  昱  良
中      華      民      國      九十二      年    七    月      三十    日
附錄本判決論罪科刑法條全文
臺灣地區與大陸地區人民關係條例第八十條第一項前段：
中華民國船舶、航空器或其他運輸工具所有人、營運人或船長、機長、其他運輸工具
駕駛人違反第二十八條第一項規定或違反第二十八條之一第一項規定或台灣地區人民
違反第二十八條之一第二項規定者，處三年以下有期徒刑、拘役或科或併科新台幣一
百萬元以上一千五百萬元以下罰金。
臺灣地區與大陸地區人民關係條例第二十八條第一項：
中華民國船舶﹑航空器及其他運輸工具，非經主管機關許可，不得航行至大陸地區。


司法院資訊處製作；財團法人民間司法改革基金會備份。
